【裁判字號】    90,簡上,588
【裁判日期】    920721
【裁判案由】    確認本票債權不存在
【裁判全文】
臺灣臺北地方法院民事判決    九十年度簡上字第五八八號
    上  訴  人  乙○○
    訴訟代理人  王元勳律師
    複代理人    甲○○
    被上訴人    丙○○
    訴訟代理人  范宗熙律師
右當事人間請求確認本票債權不存在事件，上訴人對於中華民國九十年八月二日臺灣
臺北地方法院臺北簡易庭九十年度北簡字第四七五號第一審判決提起上訴，本院判決
如左：
    主  文
原判決廢棄。
被上訴人在第一審之訴駁回。
第一、二審訴訟費用由被上訴人負擔。
    事  實
甲、上訴人方面：上訴人未於言詞辯論期日到場，據其於準備程序到場所為之聲明及
    陳述如左：
一、聲明：
（一）原判決廢棄。
（二）被上訴人在第一審之訴駁回。
二、陳述：除與原宣示判決筆錄記載相同者，茲引用之外，補稱：
（一）上訴人於民國八十八年二、三月間透過被上訴人介紹，始與訴外人鍾起憲相識
      ，當時被上訴人與鍾起憲即同居於原為被上訴人所有門牌號碼台北市○○○路
      ○段二十五號七樓之三房屋（下稱系爭房屋），上訴人自八十八年五月間起至
      同年八月十四日止借款予被上訴人及鍾起憲共計港幣一百一十萬元，折合台幣
      約四百七十萬元，分別在位於上訴人新莊家中、任職之韋特公司及澳門地區交
      付前開款項。嗣八十八年十月間被上訴人與鍾起憲先清償新台幣（下同）五十
      萬元，其餘四百二十萬元則由被上訴人與鍾起憲共同簽發如附表所示之三紙本
      票（下稱系爭三紙本票），金額合計四百二十萬元，以擔保渠等積欠上訴人之
      借款，同時雙方並約定該四百二十萬元本票之清償，除被上訴人將系爭房屋過
      戶予上訴人用以抵償債務外，不足部分之款項則以分期方式清償。設若被上訴
      人未積欠上訴人任何借款，則被上訴人豈會在未收取任何價款之情形下，即將
      系爭房屋過戶予上訴人並委託鍾起憲交付系爭三紙本票？何況，系爭三紙本票
      為文義證券及無因證券，上訴人就系爭三紙本票之原因關係並不負舉證責任，
      倘被上訴人否認與上訴人間有債權債務關係，即應由被上訴人就其主張妨礙上
      訴人行使票據權利之要件事實負舉證責任，本件被上訴人既未舉證證明上開抗
      辯事由，是被上訴人辯稱其與上訴人間並無任何債權債務關係一詞，並無足採
      。
（二）系爭三紙本票在交付予上訴人時，發票人欄即載有被上訴人之印文、被上訴人
      住所地址「民生東路一段25號7Ｆ之3」及鍾起憲之簽名、鍾起憲
      泰山全興路47巷26號」。被上訴人既不否認系爭三紙本票上印文即為系爭房屋
      辦理所有權移轉登記時所用之印鑑章，則被上訴人自應就其抗辯被盜用之事實
      負舉證責任。又鍾起憲雖於原審到庭證稱系爭三紙本票上關於「鍾起憲」之簽
      名及發票地址「北縣泰山全興路47巷26號」為其所書寫，而否認蓋用被上訴人
      之印文及填寫其地址，惟系爭三紙本票上所載被上訴人地址「民生東路一段25
      號7Ｆ之3」之筆跡，於另案經鑑定後乃與鍾起憲之簽名及其所書發票地址「北
      縣泰山全興路47巷26號」之筆跡相同，由此可知系爭三紙本票上所載二地址顯
      係同一人所書寫，足證鍾起憲於原審所為之證詞並不實在，是原審僅依鍾起憲
      片面之證詞即認定被上訴人之印文並非被上訴人或其代理人所蓋，顯有違誤。
（三）被上訴人固否認系爭三紙本票上所載被上訴人之住址及印文均非其親自為之，
      惟被上訴人若基於清償借款債務之意思，委託鍾起憲代為簽發系爭三紙本票並
      在其上蓋章，或被上訴人已在系爭三紙本票上蓋章而其餘內容均委託鍾起憲代
      為書寫，無論實際狀況究為何屬，均無礙於系爭三紙本票發生票據上之效力，
      故原審僅因系爭三紙本票發票人地址非被上訴人之親筆筆跡，而遽認被上訴人
      不負票據上責任之見解，實難苟同。
三、證據：除援用第一審所提證據外，補提存摺明細、借據、通話紀錄、房屋現值證
    明、內政部警政署刑事警察局八十九年十一月十六日刑鑑字第一六七七九九號鑑
    驗通知書（均為影本）為證，並聲請訊問證人洪淑珍、蘇泳霖、鍾起憲，及聲請
    調閱臺灣臺北地方法院檢察署八十九年度偵字第一七九五九號偽造有價證券案件
    偵查卷宗。
乙、被上訴人方面：
一、聲明：駁回上訴。
二、陳述：除與原宣示判決筆錄記載相同者，茲引用之外，補稱：系爭房屋之所有權
    狀及印鑑章被上訴人均交給鍾起憲，但究為鍾起憲或上訴人所蓋，被上訴人並不
    清楚。
三、證據：援用第一審所提證據。
丙、本院依職權調閱本院八十九年度執字第一六八五七號拍賣抵押物執行卷宗。
    理  由
甲、程序方面：
    本件上訴人未於言詞辯論期日到場，無民事訴訟法第三百八十六條所列各款情形
    ，依被上訴人之聲請，由其一造辯論而為判決。
乙、實體方面：
一、本件被上訴人起訴主張：上訴人執有以被上訴人名義簽發之系爭三紙本票，並非
    被上訴人所簽發，而其上之印文則係由他人盜蓋，且兩造間亦無任何債權債務關
    係，惟上訴人於八十九年間持系爭三紙本票向鈞院聲請本票裁定，並經鈞院以八
    十九年度票字第九六號裁定准予強制執行，為此提起本訴請求確認本票債權不存
    在等語。上訴人則以：被上訴人與鍾起憲自八十八年五月起至同年八月十四日止
    ，先後共同向上訴人借款合計港幣一百一十萬元，折合台幣約四百七十萬元，並
    於八十八年十月間還款五十萬元，其餘四百二十萬元則共同簽發系爭三紙本票，
    以擔保渠等積欠上訴人之借款，同時雙方並約定該四百二十萬元本票之清償，除
    被上訴人將系爭房屋過戶予上訴人用以抵償債務外，不足部分之款項則以分期方
    式清償。又系爭三紙本票上之印文既為真正，則被上訴人自應就其抗辯被盜蓋之
    事實負舉證責任。至鍾起憲於原審所為之證詞核與系爭三紙本票筆跡鑑定之結果
    不符，自難以鍾起憲之證詞為據，即認定系爭三紙本票上被上訴人之印文為他人
    所盜蓋等語置辯。
二、按當事人主張有利於己之事實，就其事實有舉證之責任，又私人之印章，由自己
    使用為常態，被人盜用為變態，主張變態事實之當事人，自應就此印章被盜用之
    事實負舉證之責任。本件被上訴人既不否認系爭三紙本票所蓋用之印文為辦理系
    爭房屋所有權移轉登記時所用之印鑑章，係屬真正，則被上訴人自應就其抗辯遭
    他人盜蓋一節，負舉證責任。經查，證人鍾起憲於原審雖證稱：系爭三紙本票上
    被上訴人之印文並非其所蓋用，而被上訴人之住址亦非其所填載等語（參原審卷
    第六十一頁），然觀諸系爭三紙本票之簽發方式，係由鍾起憲在發票人欄簽名並
    按捺指印，發票地址書寫「北縣泰山全興路47巷26號」，另於票面金額欄上各按
    捺指紋一紋。至被上訴人部分則在發票人欄蓋章，並未簽名，另於發票地址書寫
    「民生東路一段25巷7Ｆ之3」，其中面額一百二十萬元之本票一紙，因發票地址
    有刪改，其上蓋有指印一枚；又上開本票上之字跡及指紋業經鑑定之結果，其指
    紋部分，面額新台幣一百五十萬元之本票二紙，係同一手指指紋，與被上訴人不
    同，經電腦比對，未發現相符者，另面額一百二十萬元之本票，其上之指紋因捺
    印紋線不清晰，無法比對；至於字跡部分，被上訴人印文後所書寫地址「民生東
    路一段25號7Ｆ之3」筆跡，與鍾起憲筆跡相符，亦與鍾起憲在本票上所書地址「
    北縣泰山全興路47巷26號」筆跡相符，有內政部警政署刑事警察局八十九年十一
    月十六日刑鑑字第一六七七九九號鑑驗通知書在卷可稽，是鍾起憲證稱被上訴人
    之地址並非伊所書寫一語，即無足採。又系爭三紙本票上所書寫之被上訴人地址
    ，既係鍾起憲之筆跡，則本票上所蓋用之被上訴人印章，如非被上訴人親自用印
    ，亦係鍾起憲所為，其情至為灼然。第查，鍾起憲於原審證稱系爭三紙本票係於
    八十八年九、十月間交付上訴人，而系爭房屋則於八十八年十一月九日始向台北
    市中山地政事務所申請辦理所有權移轉登記，此有土地建築改良物買賣所有權拸
    轉契約書附卷可參。易言之，鍾起憲交付系爭三紙本票在前，而辦理系爭房屋所
    有權移轉登記在後，故在八十八年十一月間辦理系爭房屋所有權移轉登記前，該
    印鑑章仍為被上訴人所持有，並未為他人所盜取，由此可證系爭三紙本票上被上
    訴人之印文應係被上訴人親自用印，或授權鍾起憲為之。再者，鍾起憲為被上訴
    人之同居男友，其所為之證詞自有偏頗，且與事實不符，自難以其證詞即遽認系
    爭三紙本票上被上訴人之印文為他人所盜蓋。此外，被上訴人就此復未舉證以實
    其說，揆諸前揭說明，被上訴人主張伊並未簽發系爭三紙本票，該本票上之印文
    為他人所盜蓋等情，即難信屬實。
三、再查，姑且不論被上訴人與鍾起憲是否共同向上訴人借款，惟被上訴人既與鍾起
    憲共同簽發系爭三紙本票作為前開借款之擔保，並將系爭房屋所有權移轉登記予
    上訴人所有以抵償前開借款，足見縱系爭四百二十萬元為鍾起憲個人所借，被上
    訴人亦有以系爭三紙本票作為擔保之意。又被上訴人就上訴人主張雙方曾約定該
    四百二十萬元本票之清償，除被上訴人將系爭房屋過戶予上訴人用以抵償債務外
    ，不足部分之款項則以分期方式清償等情既未爭執，而作為抵償借款之系爭房屋
    有最高限額二百四十一萬二千元之抵押權登記，業於八十九年八月七日經抵押權
    人中國信託商業銀行股份有限公司（下稱中國信託銀行）聲請拍賣，最後由債權
    人中國信託銀行以新台幣一百六十九萬六千元承受，並以債權抵繳，上訴人未獲
    取任何款項等節，亦有本院依職權調閱之八十九年度執字第一六八五七號拍賣抵
    押物執行卷宗可憑，故系爭房屋並未抵償任何借款，因此系爭三紙本票所擔保之
    四百二十萬元借款仍然存在，是上訴人主張兩造間並無任何債權債務關係，洵無
    足採。
四、綜上所述，上訴人抗辯系爭三紙本票為真正，自屬可信，被上訴人主張伊並未簽
    發系爭三紙本票，該本票上之印文為他人所盜蓋，且兩造間並無任何債權債務關
    係等情並不足採。從而，被上訴人請求確認上訴人就其持有系爭三紙本票之票據
    債權對被上訴人不存在，為無理由，不應准許。原審判准被上訴人之請求，自有
    未洽。上訴意旨指摘原判決不當，求予廢棄改判，為有理由。自應由本院予以廢
    棄改判如，主文第二項所示。
五、兩造其餘之攻擊或防禦方法及未經援用之證據，經本院斟酌後，認為均不足以影
    響本判決之結果，自無逐一詳予論駁之必要，併此敘明。又上訴人聲請訊問證人
    蘇泳霖、鍾起憲，無非要證明系爭三紙本票上被上訴人之印文並非他人盜蓋之事
    實，然本件事實已臻明確，故無訊問之必要，亦附此敘明。
六、據上論結，本件上訴為有理由，依民事訴訟法第四百三十六條之一第三項、第三
    百八十五條第一項前段、第四百五十條、第七十八條，判決如主文。
中      華      民      國    九十二    年      七      月    二十一    日
                                         民事第五庭審判長法  官  吳青蓉
                                                         法  官  吳素勤
                                                         法  官  林秀圓
右正本證明與原本無異
中      華      民      國    九十二    年      五      月      二      日
如不服本判決，僅得以其適用法規顯錯誤為理由，於判決送達後廿日內向本院提出上
訴狀，逕向最高法院上訴。
                                                     法院書記官  林蓮女
附表：
編號  發  票  日  面額（新台幣）  到  期  日  票          號
 1    八十八年八  壹佰貳拾萬元    八十八年十  0000000
      月十四日                    月三十日
 2    同右        壹佰伍拾萬元    同右        0000000
 0    同右        壹佰伍拾萬元    同右        0000000


司法院資訊處製作；財團法人民間司法改革基金會備份。
